【裁判字號】    92,上易,1653
【裁判日期】    921127
【裁判案由】    詐欺
【裁判全文】
臺灣高等法院刑事判決                          九十二年度上易字第一六五三號
    上  訴  人  臺灣臺北地方法院檢察署檢察官
    被      告  乙○○
右上訴人因被告詐欺案件，不服臺灣臺北地方法院九十一年度易字第一二九號，中華
民國九十二年五月十五日第一審判決（起訴案號：臺灣臺北地方法院檢察署八十九年
度偵字第一一一二一號），提起上訴，本院判決如左：
    主  文
上訴駁回。
    理  由
一、公訴意旨略以：被告乙○○（簡稱被告）意圖為自己不法之所有，於民國（下同
    ）八十四年四、五月間，向告訴人正訊實業股份有限公司（簡稱正訊公司）訛稱
    其向政府機關承標工程，須出具第三人簽發之保證票，其借用支票僅作保證，不
    挪作他用云云，使告訴人不疑有他，因而借予面額合計為新台幣（下同）五百萬
    元之支票四紙，詎被告嗣後竟將其中發票日為八十四年九月三十日、金額二百萬
    元之支票（簡稱系爭支票）一紙持向交通銀行貼現，因認被告涉有刑法第三百三
    十九條第一項之詐欺取財罪嫌。
二、按犯罪事實應依證據認定之，無證據不得推定其犯罪事實，刑事訴訟法第一百五
    十四條第二項定有明文。又認定不利於被告之事實，須依積極證據，茍積極證據
    不足為不利於被告事實之認定時，即應為有利於被告之認定，更不必有何有利之
    證據；且刑事訴訟法上所謂認定犯罪事實之積極證據，係指適合於被告犯罪事實
    之認定之積極證據而言，該項證據自須適合於被告犯罪事實之認定，始得採為斷
    罪之資料；而認定犯罪事實應依證據，為刑事訴訟法所明定，故被告否認犯罪事
    實所持之辯解，縱屬不能成立，仍非有積極證據足以證明其犯罪行為，不能遽為
    有罪之認定，最高法院三十年上字第八一六號、二十九年上字第三一○五號、三
    十年上字第一八三一號判例，可資參照。又告訴人之指訴，係以使被告受刑事訴
    追為目的，是其陳述是否與事實相符，仍應調查其他證據以資審認，最高法院五
    十二年台上字第一三○○號判例亦可參照。訊據被告坦承告訴人公司之負責人甲
    ○○確曾借予其面額合計約五百萬元支票四紙，以供其保證之用等情，惟堅決否
    認有何詐欺犯行，辯稱：伊所借到四紙支票不是拿去向銀行貼現，而是伊為了透
    過朋友羅文星投標公共工程，將甲○○以及自己所開供保證之支票其中三紙交予
    羅文星，羅文星未經伊及告訴人公司同意，擅自將告訴人公司之發票日八十四年
    九月三十日、金額二百萬元之系爭支票貼現，自伊知道支票被羅文星貼現後，就
    一直向羅文星索還支票，伊未因之取得任何利益，並無詐欺行為等語。
三、本件公訴人認被告涉有右開罪嫌，係以告訴人公司之指訴以及告訴人公司借與被
    告之支票影本為證，並以被告於偵查中無法供出羅文星之年籍、住址以供調查，
    又供稱該支票交付與羅文星並未請其簽收，有違常理，所言難以憑信等情為其主
    要論據。惟查：（一）、被告確因案外人羅文星向其提議投標臺北市政府之戶役
    政資訊系統工程，需押標金二百萬元，始將為告訴人發票人，付款人中國國際商
    業銀行民生分行、面額二百萬元、日期八十四年九月三十日、票號ＢＭ0000
    000號之系爭支票一紙交付羅文星，嗣羅文星竟將此支票持交林秋源，作為永
    正公司之客票向交通銀行臺北分行辦理貸款一百六十萬元（以面額之八成計算）
    ，被告得知後要求羅文星出面解決，羅文星乃交付林秋源上開不動產之所有權狀
    、印鑑證明、過戶相關文件等予被告抵償等情，業據證人即羅文星當時僱用之經
    理人陳坤地於原審訊問時結證稱：「（羅文星的辦公室地址？）復興北路三五八
    號八樓」、「（是否與被告辦公室地址相同？）是」、「（是否曉得羅文星有承
    接台北市政府的戶政、稅捐電腦連線工程？）沒有，是我和臺北市政府的關係比
    較好，知道有這項工程，告訴羅文星」、「（是否知道羅文星將業務交由被告承
    接？是否在場？）我將這消息告訴羅文星後，後來我看到被告拿支票給羅文星，
    被告的妹妹一直去三溫暖催我，找羅文星拿回押標金，羅文星拿房屋權狀給我，
    我拿給被告」、「（你有無看見羅文星與被告在談台北市政府戶政電腦連線工程
    ？）有」、「（他們討論工程的內容為何？）他們要利用被告公司的電腦能力去
    投標」、「（他們在本件工程關係為何？）羅文星介紹被告投標，請被告出押標
    金」、「（為何知道被告之支票是押標金？）當場他們講的」、「（有無看到被
    告交付何東西給羅文星？）有，中國商銀及彰化商銀支票，有一張是兩百萬，一
    張看不清楚」、「（羅文星為何叫你拿權狀給被告？）我每天都會與羅文星見面
    ，我催他將押標金還給被告」、「（羅文星取得被告交付的票據作何用途？）押
    標金」等語綦詳（參原審卷第一五七頁至第一六一頁）；（二）、被告於原審業
    經提出羅文星之年籍資料可供原審傳喚，證人羅文星以及證人即永正公司財務長
    林秋源於原審亦曾一致證述上開支票確係由羅文星交付林秋源後，由林秋源作為
    永正公司之客票向交通銀行臺北分行辦理票貼，及嗣後林秋源確透過羅文星將所
    有上開不動產之所有權狀、印鑑證明、過戶相關文件等交付被告等情節相符（參
    原審卷第九○頁、第九一頁、第二一二頁），證人林秋源並證稱：永正公司將上
    開支票予以票貼並未知會被告，辦理票貼之事項都是由羅文星聯絡等語（參原審
    卷第九二頁、第九三頁），上開兩位證人之證詞，並有前揭不動產所有權狀、印
    鑑證明、過戶相關文件等影本、交通銀行臺北分行九十一年十月一日交北發字第
    九一○二五○○四六九號函文一紙及永正公司負責人鍾憲德所出具並載明永正公
    司積欠被告票款意旨之確認書影本一紙附卷可資佐證（同上卷第一一○頁至第一
    一三頁、第一七八頁、第一七九頁、第二二七頁）。被告辯稱其確有將告訴人公
    司之系爭支票交與羅文星後，再輾轉交予林秋源，嗣林秋源將系爭支票予以票貼
    並未告知被告等語，益堪信為真。至證人羅文星雖於原審曾經證稱：伊未曾見過
    系爭支票，未曾向被告提過公共工程投標之事情，亦未曾將系爭支票辦理貼現等
    語（參原審卷第六二頁、第六三頁），核與被告所辯不符，惟證人羅文星就系爭
    支票既曾從中轉手，票貼事宜亦未告知被告，其本身於本件涉有利害關係，如供
    出實情將對其不利，所為上開不利被告之證詞，自不足採信；（三）、證人即告
    訴人公司之負責人甲○○於原審亦證稱：伊公司因為業務而與被告有財務往來，
    又有互相借票之情形，被告於本案發生之前信用一直很好，伊事後向交銀查詢結
    果，辦理票貼之人並非被告，是一家公司之負責人，姓羅。事後伊找被告，後來
    提出一個不動產可以做設定，提供不動產的，好像就是拿票貼的公司股東等語（
    參原審卷第四○頁、第四二頁），另參諸台北市票據交換所函覆稱被告於八十五
    年二月九日始列為拒絕往來戶等情，並有該所九十一年五月七日（九一）北票字
    第二五三五號函在卷可參（參原審卷第一一四頁），核與在本件被告於八十四年
    四、五月間向告訴人公司借票之後，堪認被告向告訴人借票之時，信用良好，被
    告辯稱其並未向告訴人公司施行詐術，應堪採信。綜上各點，本件被告向告訴人
    公司借用右開支票，並未施行詐術，該支票嗣羅文星轉交予林秋源辦理貼現，因
    未告知被告，被告亦未因此受有任何利益，已如前述，自不得僅以告訴人公司片
    面指訴，遽認被告係基於詐欺之意圖而向告訴人公司詐得系爭支票。此外，復查
    無其他積極證據，足認被告有何詐欺犯行，本件自屬不能證明被告犯罪。
四、原審以不能證明被告犯罪，而為無罪判決之諭知，核無不合。公訴人提起本件上
    訴，上訴意旨以：證人羅文星於庭訊時曾證稱：當初是伊介紹被告去向永正公司
    借款，也曾介紹永正公司林秋源給被告認識，被告與永正公司間支票往來十幾次
    ，金額累積達一千萬元以上，伊僅幫忙轉交，通常向銀行借到的錢，永正公司用
    一部份，被告使用一部份，各自負責償還，後永正公司因應付之票款未能支付，
    致被告自己要為提出之支票負責，林秋源始寫確認書交給被告，因提出之支票很
    多，伊一時無法確認是否為系爭支票，但伊當時應有將調出的錢交予被告，並無
    所謂投標公家機關工程一事，至於系爭權狀，伊完全不知情，伊僅有幫忙轉交文
    件，細節是林秋源與被告聯繫等語，再參以被告曾自承：伊記得有向羅文星提過
    幫忙票貼的事情，伊確實曾拿過個人及所經營之金欣電腦資訊有限公司（簡稱金
    欣公司）支票請羅文星幫忙周轉等語，證人羅文星所證內容顯非虛構。又證人林
    秋源於庭訊所證永正公司與被告間僅有票貼額度之往來，通常是羅文星從中聯絡
    轉交，印象中有一張二百萬元之正訊公司支票拿來票貼，之後三個月，伊因私人
    之不動產買賣，有交予被告不動產資料及證件請辦理過戶事宜，後來發現竟有第
    二順位抵押權之登記，被告也未還伊資料，因當時事情很多，無暇處理，房子最
    後也經銀行拍賣，故沒對被告提起訴訟等語，因其與本件案情有重要關係，且係
    關乎被告所辯是否可採，然原審對此卻略而未論，實有未洽。又證人陳坤地雖於
    九十一年九月二日庭訊時證稱其確實見聞被告係因羅文星之提議投標工程，需押
    標金二百萬元，而將告訴人公司支票交予羅文星，羅文星卻擅自轉交辦理票貼，
    嗣後經其聯繫，羅文星請其轉交權狀予被告以為解決等情，然從被告歷次所辯內
    容，以及於前揭證述，從未提及該證人以觀，上開證詞已令人質疑，且陳坤地之
    證詞又為證人羅文星於庭訊時全部否認，證人陳坤地之證詞真實與否，有待商榷
    。又被告所經營之金欣公司自始並未參與如其所辯之戶役政電腦化工程招標，是
    既參與該工程之投標，則衡情被告當時應亦不可能知悉該工程投標應欲繳納之押
    標金額，則被告卻藉向告訴人訛稱參與該工程投標，且明確表明所借支票係作為
    押標金，事後又轉交予羅文星，辯稱是為拓展業務，所為其不法動機，顯而易見
    等語，執以指摘原判決不當。惟查，證人羅文星與本件系爭支票具有利害關係，
    所為證言不足採信，已如前述，是其否認證人陳坤地之證詞，亦不足遽信。又本
    件證人陳坤地既與被告或告訴人公司並無任何身分或財產之關係，所為證言應屬
    可信。至於證人林秋源之證詞前後雖有不一致之處，惟原審亦已經斟酌，並就其
    有利於被告之部分有所說明。至於被告所經營之金欣公司自始並未參與如其所辯
    之戶役政電腦化工程招標，惟本件既無其他積極證據證明被告所為有何施行詐術
    之行為，參諸首揭說明，自亦不得以其所辯不可採，據為被告有罪認定之依據。
    綜之，本件上訴為無理由，應予駁回。
據上論斷，應依刑事訴訟法第三百六十八條，判決如主文。
本案經檢察官鄭富銘到庭執行職務。
中      華      民      國    九十二    年     十一     月    二十七    日
                              臺灣高等法院刑事第二十庭
                                  審判長法  官  葉  麗  霞
                                        法  官  李  春  地
                                        法  官  鄧  振  球
右正本證明與原本無異。
不得上訴。
                                        書記官  洪  秋  帆
中      華      民      國    九十二    年     十二     月      三      日


司法院資訊處製作；財團法人民間司法改革基金會備份。
